【裁判字號】    97,簡上,39
【裁判日期】    970813
【裁判案由】    拆屋還地
【裁判全文】
臺灣嘉義地方法院民事判決              97年度簡上字第39號
上  訴  人  乙○○
訴訟代理人  林芳榮律師
被  上訴人  行政院農業委員會林務局嘉義區管理處
法定代理人  丙○○
訴訟代理人  張雯峰律師
            奚淑芳律師
上列當事人間請求拆屋還地事件，上訴人對於民國97年3月12日
本院嘉義簡易庭民國96年度嘉簡字第853號第一審判決提起上訴
，本院於民國97年7月30日言詞辯論終結，判決如下：
  主  文
上訴駁回。
第二審訴訟費用由上訴人負擔。
  事實及理由
一被上訴人之法定代理人原為葉賢良，於訴訟進行中變更為楊志
  宏，並據其依法聲明承受訴訟，核無不合，自應准許。
二被上訴人起訴主張：坐落嘉義縣竹崎鄉○○段第969號土地（
  下稱系爭土地）為中華民國所有，行政院農業委員會林務局為
  管理機關，被上訴人為行政院農業委員會林務局分支機構，承
  辦該區業務及管理系爭土地。上訴人未經被上訴人之同意，於
  系爭土地上搭建如嘉義縣竹崎地政事務所（下稱竹崎地政）民
  國96年11月8日函檢附成果圖（下稱附圖）所示B區廁所，占用
  系爭土地面積6.02平方公尺；C區住房，占用系爭土地面積55.
  59平方公尺；D區雜物間，占用系爭土地面積10.12平方公尺，
  並在附圖所示E區設置菜園及花盆，占用系爭土地面積14.58平
  方公尺；在F區設置階梯及石堆，占用系爭土地面積2.08平方
  公尺，及占用附圖A區水泥地，占用系爭土地面積15.41平方公
  尺，為無權占有，爰依民法第767條規定，提起本訴。聲明：
  上訴人應將系爭土地上如附圖所示B區廁所、C區住房、D區雜
  物間拆除；將E區菜園及花盆、F區階梯及石堆除去，並將A、B
  、C、D、E、F之土地返還被上訴人。並請准供擔保，宣告假執
  行。（經原審判決被上訴人勝訴，因上訴人不服而提起上訴）
  被上訴人於本院補稱：坐落嘉義縣竹崎鄉○○段第969-1號土
  地（下稱969-1號土地）於86年12月4日分割自系爭土地後，訴
  外人呂本源始向訴外人財政部國有財產局臺灣南區辦事處嘉義
  分處（下稱國有財產局）承租969-1號土地，非承租系爭土地
  ，亦非向被上訴人承租，無由被上訴人以系爭土地補足所承租
  969-1號土地不足面積之問題，且訴外人呂本源溢繳租金已經
  國有財產局退還，何來以系爭土地補足承租面積。呂本源同意
  上訴人使用969-1號土地，依93年7月26日調解書記載：上訴人
  搭建鐵厝，因法令未許可，國有財產局要處理時，上訴人應配
  合辦理等語，可見上訴人與呂本源約定使用者為969-1號土地
  ，呂本源同意上訴人使用，無法使上訴人有占用系爭土地之合
  法權源。被上訴人多次向上訴人催討返還占用之系爭土地，且
  依本院90年度嘉簡字第864號判決亦認上訴人無權占用系爭土
  地等語。聲明：上訴駁回。
三上訴人則以：上訴人原先向被上訴人承租，被上訴人亦同意讓
  上訴人等出租，租賃期間自90年起，969-1號土地係自969號土
  地分割出來，僅管理機關不同，被上訴人告上訴人侵占之刑案
  案件，已經為不起訴處分等語置辯。於原審聲明：被上訴人之
  訴駁回。（經原審判決上訴人敗訴，上訴人不服提起本件上訴
  ）於本院補陳：969號土地面積10,366.78平方公尺，係中華民
  國所有，因訴外人呂本源在土地上建有木造平房（燻窯）約14
  4平方公尺及庭院，乃於86年12月4日分割出969-1號土地，由
  呂本源於90年5月1日承租，租賃期間至100年12月31日止，於
  標示欄載明：租用面積282.53平方公尺，於坐落欄載明：磚木
  造平房（燻窯）約144平方公尺，餘庭院。惟因969-1號土地被
  既成道路占用，僅餘144平方公尺，未達承租面積，被上訴人
  同意呂本源使用靠近969-1號土地西北側969號之土地，以補足
  承租面積282.53平方公尺。上訴人為呂本源之兄，無屋可住，
  呂本源乃同意上訴人使用被上訴人所同意使用之969號土地以
  建屋，上訴人並幫呂本源支付20﹪租金。上訴人當時建屋時，
  被上訴人派員查看，未表示異議，上訴人既經承租人呂本源同
  意而使用，被上訴人亦未反對，呂本源承租面積282.53平方公
  尺，燻窯處僅約144平方公尺，969號土地應尚有138.53平方公
  尺可資使用，上訴人在其上建屋僅占用88.39平方公尺，未逾
  282.53平方公尺，並非無權占有。又呂本源承租之土地原係上
  訴人與呂本源之父所使用之土地，上訴人應也有承租權，國有
  財產局違反將全部交由呂本源承租。被上訴人於93年間派員勘
  查，以無竊佔結案，可知被上訴人認上訴人使用位置尚在承租
  範圍。兩筆土地均係中華民國所有，因國有財產局未依呂本源
  所承租282. 53平方公尺實際使用之位置分割原969號土地，始
  造成上訴人現使用之位置變成占用系爭土地。上訴人因本件所
  涉刑事竊佔案件已經為不起訴處分，是上訴人之占用即有正當
  權源等語。聲明：原判決廢棄，被上訴人在第一審之訴駁回。
四被上訴人主張：系爭土地為中華民國所有，行政院農業委員會
  林務局為管理機關，被上訴人為行政院農業委員會林務局分支
  機構，承辦該區業務及管理系爭土地，上訴人於系爭土地上搭
  建如附圖所示B區廁所，占用系爭土地面積6.02平方公尺；C區
  住房，占用系爭土地面積55.59平方公尺；D區雜物間，占用系
  爭土地面積10.12平方公尺，並在附圖所示E區設置菜園及花盆
  ，占用系爭土地面積14.58平方公尺；在F區設置階梯及石堆，
  占用系爭土地面積2.08平方公尺，及占用附圖A區水泥地，占
  用系爭土地面積15.41平方公尺等事實，為上訴人所不爭執，
  並經原審會同兩造及竹崎地政測量人員勘驗現場屬實，製有勘
  驗筆錄、附圖及現場照片在卷可稽（見原審卷第29頁至第31頁
  、第33頁至第41頁），堪信屬實。惟被上訴人主張上訴人無權
  占用系爭土地乙節，則為上訴人所否認，並以前揭情詞置辯，
  是本件爭點為：被上訴人有無同意上訴人占有系爭土地？上訴
  人是否無權占用系爭土地？茲論述如下：
(一)按當事人主張有利於己之事實者，就其事實有舉證之責任，民
  事訴訟法第277條第1項本文定有明文。又按所有人對於無權占
  有或侵奪其所有物者，得請求返還之，對於妨害其所有權者，
  得請求除去之，民法第767條定有明文。再按以無權占有為原
  因，請求返還所有物之訴，被告以非無權占有為抗辯者，被告
  應就其取得占有係有正當權源之事實證明之（最高法院92年度
  臺上字第312號判決參照）。本件上訴人主張其占用系爭土地
  非無權占用，自應就其主張之事實負舉證責任。上訴人主張上
  情，係以：呂本源承租969-1號土地面積282.53平方公尺，因
  969-1號土地部分為既成道路，呂本源使用土地未達承租面積
  ，被上訴人同意呂本源使用系爭土地靠近969-1號土地西北側
  位置，以補足承租面積282.53平方公尺，呂本源同意上訴人使
  用系爭土地，被上訴人派員查看，未表示異議，呂本源承租之
  土地原係上訴人與呂本源之父所使用之土地，上訴人應也有承
  租權，上訴人所涉刑事竊佔案件經為不起訴處分，上訴人之占
  用即有正當權源等情，並聲請向國有財產局調取呂本源承租96
  9-1號、系爭土地之資料，聲請傳訊甲○○、丁○○為證。
(二)經查，呂本源於90年4月3日向國有財產局申請承租969-1號土
  地，雙方簽立國有基地租賃契約書，載明租賃基地為969-1號
  土地，承租人呂本源，出租人國有財產局等事實，有國有財產
  局97年6月11日函檢附租賃契約書、申請書在卷可稽，又969-1
  號土地於86年12月4日即分割自原969號土地，此為兩造所不爭
  執（見本院97年5月30日筆錄第2頁、第3頁），堪認呂本源所
  承租之土地為969-1號土地，且出租人係國有財產局甚明。至
  上訴人主張呂本源使用969-1號土地之面積不足所承租之面積
  乙節，縱屬實在，然此已經國有財產局退還呂本源溢繳之租金
  ，有上開國有財產局函覆資料可稽，且經訴外人呂本源於上訴
  人因占用系爭土地所涉刑事案件偵訊時證稱：伊承租之土地範
  圍變小，國有財產局有將伊多繳之租金退還給伊等語，並提出
  上開租賃契約書為憑〔見臺灣嘉義地方法院檢察署（下稱嘉義
  地檢署）95年度偵字第6868號卷第52頁、第54頁〕，是上訴人
  主張被上訴人同意呂本源使用系爭土地以補足承租之面積，尚
  難憑採。又證人丁○○於到庭證稱：伊原任職於被上訴人處，
  93年間有人檢舉上訴人占用，伊會同財產管理單位課員陳秀美
  及使用單位竹崎監工區蔡啟文到場勘查，上訴人表示沒有侵占
  ，並拿出國有財產局為出租人之租約，租約上記載承租之土地
  地號為969-1號，伊等有丈量上訴人搭建建物基地之面積，當
  時沒有鑑界，未測量基地所在之地號，租約上記載租賃之面積
  280幾平方公尺，當時丈量上訴人搭建建物占用基地面積與呂
  本源原有已搭建之燻窯占用基地面積未超過上開租賃契約記載
  之面積，只是計算占用面積有無超過租賃契約記載之面積，並
  未確認占用面積位置所在土地，…伊勘查時上訴人搭建鐵皮屋
  已經搭建，…伊無權同意，也沒有同意上訴人使用系爭土地等
  語（見本院97年6月27日筆錄第3頁至第5頁），從而，證人丁
  ○○當時既僅測量上訴人使用土地之面積未逾前揭租賃契約記
  載之面積，並未測量確認上訴人所占用基地為系爭土地，自難
  認被上訴人同意上訴人使用系爭土地。另證人甲○○則到庭證
  稱：伊不清楚上訴人使用969號、969-1號土地的情形以及與相
  關政府機關交涉之情形等語，自難以證人甲○○所證，資為有
  利上訴人之認定。
(三)再參酌訴外人呂本源於上開刑事案件偵訊時證稱：伊承租969-
  1號土地，該土地是伊獨租，未與人共同租用，…上訴人每半
  年請村長交給伊1,000多元，要求伊讓他使用靠近鐵路邊土地
  種菜，伊有同意，但當時伊不知道上訴人所使用部分不是伊租
  用之地，上訴人也不知道他使用林務局管理之土地，直到林務
  局在95年測量時，才知道上訴人占用林務局管理之土地等語，
  並提出上開租賃契約書為憑〔見嘉義地檢署95年度偵字第6868
  號卷第50頁至第51頁〕，且上訴人亦自陳：伊所使用的是969-
  1號土地，伊不知道占用林務局管理之土地等語（見上開偵查
  卷第8頁、第52頁）。從而，上訴人、呂本源既不知上訴人所
  占用者為系爭土地，自無上訴人經被上訴人同意而使用系爭土
  地以不足承租969-1號土地面積可言，是上訴人辯稱被上訴人
  同意以系爭土地靠近969-1號土地西北側位置以補足承租面積
  282.53平方公尺云云，顯不足取。至上訴人所涉上開刑事案件
  經嘉義地檢署以95年度偵字第6868號為不起訴處分，固有不起
  訴處分書1份可稽，然該不起訴處分書係以上訴人不知所占用
  者為系爭土地，其主觀上無不法利益之意圖，而認上訴人所為
  與竊佔罪之構成要件不符，是上訴人以該刑事案件經不起訴處
  分，據以主張其占用有正當權源云云，自無可採。此外，上訴
  人並未提出其他證據以證明其有使用系爭土地之合法權源，則
  被上訴人主張上訴人無權占用系爭土地，自屬有據。
五綜上，被上訴人依民法第767條規定，請求上訴人應將系爭土
  地上如附圖所示B區廁所、C區住房、D區雜物間拆除；將E區菜
  園及花盆、F區階梯及石堆除去，並將A、B、C、D、E、F之土
  地返還被上訴人，為有理由，應予准許。原審因而准許被上訴
  人之請求，及酌定履行期間為3個月，並因適用簡易程序而依
  民事訴訟法第389條第1項第3款規定，依職權宣告假執行，並
  無違誤，上訴意旨仍執前詞指摘原審判決不當，求予廢棄改判
  ，為無理由，應予駁回。
六本件事證已臻明確，兩造其餘攻擊、防禦方法，經本院審酌後
  ，核與本件判決結果不生影響，爰不逐一論述，附此敘明。
七據上論結，本件上訴為無理由，依民事訴訟法第436條之1第3
  項、第463條、第449條第1項、第78條，判決如主文。
中    華    民    國    97    年    8     月    13    日
                    民事第二庭    審判長法  官  黃茂宏
                                        法  官  林中如
                                        法  官  蘇雅慧
正本係照原本作成。
本判決不得上訴。
中    華    民    國    97    年    8     月    13    日
                                        書記官  劉昀匊


司法院資訊處製作；財團法人民間司法改革基金會備份。
